【裁判字號】    97,訴,427
【裁判日期】    970815
【裁判案由】    確認買賣關係不存在
【裁判全文】
臺灣士林地方法院民事判決               97年度訴字第427號
原      告  乙○
訴訟代理人  黃璧川律師
被      告  甲○○
訴訟代理人  王志哲律師
上列當事人間確認買賣關係不存在事件，本院於中華民國97年8
月5 日言詞辯論終結，判決如下：
    主  文
原告之訴駁回。
訴訟費用新臺幣壹萬柒仟捌佰拾元由原告負擔。
    事  實  及  理  由
一、原告起訴主張：坐落臺北市○○區○○段二小段2450建號即
    臺北市○○區○○街48號地下室如附圖所示乙部分面積51.7
    7 平方公尺之未辦保存登記建物（下稱系爭2450建號建物）
    ，與同小段2270建號即臺北市○○區○○街48號地下室如附
    圖所示甲部分面積53.67 平方公尺建物，均係原告所出資興
    建，並同時興建完成，故原告為系爭2450建號建物之所有權
    人，況系爭2450建號建物依照使用執照之記載為防空避難室
    ，乃供全體區分所有權人防空避難使用，為區分所有建築物
    公共設施之一，於構造上及使用上又無獨立性，自屬共同使
    用部分，縱各區分建築物於辦理第一次所有權登記時，未辦
    理地下室為公共設施之登記，亦無礙其附屬於區分建築物所
    有人共有之性質，不得單獨作為所有權之客體。然臺灣士林
    地方法院民事執行處93年執字第19756 號執行事件竟將系爭
    2450建號建物誤為高大川所有，並於民國96年10月1 日為拍
    賣，由被告拍定，其將他人之物予以拍賣，該拍賣自屬無效
    。原告為原始起造人及所有人，自得本於所有權人地位，請
    求確認前開拍賣無效等語。並聲明：確認臺灣士林地方法院
    93年度執字第19756 號強制執行事件，於96年10月1 日就系
    爭2450建號建物部分之拍賣無效。
二、被告則以：系爭2450建號建物與該地下室已辦保存登記部分
    為一個整體之地下室，通往地下室之樓梯必須經由臺北市○
    ○街48號1 樓始能出入，而自通往地下室之樓梯抵達地下層
    後，必須先經過系爭2450建號建物之前段部分，始能通達後
    段該地下室，系爭2450建號建物部分與原有地下室之主建物
    即臺北市○○街48號地下室部分，亦相連接附著而不可分，
    且臺北市○○街48號全樓建物共1 至5 層連地下室，共6 層
    ，而原始起造人即原告將所有全棟建物經先後分別出售或拍
    賣之結果，其土地所有權分6 等分，先後分割出去，原告將
    臺北市○○街48號1 樓及已辦保存登記之地下室部分出售與
    高大川時，所移轉之土地應有部分為2/6 ，即臺北市○○街
    48號1 樓及地下室分別為有1/6 之土地所有權之配賦，足見
    系爭2450建號建物之基地係使用高大川所有臺北市○○街48
    號地下室所屬之基地，是由地下室之結構、用途上及基地所
    有權應有部分之比例以觀，臺北市○○街48號地下室及增建
    部分，成為一個完整之地下室，後者係前者之增建附屬物，
    無單獨之所有權，應隨同地下室所有權之移轉，堪認原告在
    將臺北市○○街48號1 樓及地下室出賣與高大川時，其效力
    及於增建地下室即系爭2450建號建物部分，是執行法院將之
    拍賣並無違法云云資為抗辯。並聲明：原告之訴駁回。
三、兩造不爭執事項：
  (一)本院93年度執字第19756 號強制執行事件，於96年10月1 日
    就系爭2450建號建物部分，經法院拍賣，由被告拍定買受。
  (二)系爭2450建號建物使用執照記載為防空避難室。
  (三)系爭2450建照建物與臺北市○○區○○段二小段2270建號即
    臺北市○○區○○街48號地下室係同時興建完成。
四、得心證之理由：原告起訴主張其為系爭2450建號建物之原始
    起造人，系爭2450建號建物為區分所有建物之公共設施，附
    屬於區分建築物所有權人共有等情，為被告所否認，而以前
    開情詞置辯，是本件兩造之爭點，即在於：系爭2450建號建
    物是否為本院93年度執字第19756 號強制執行事件債務人高
    大川所有臺北市○○區○○段二小段2270建號之附屬建物，
    而為高大川所有？茲論述如下：
  (一)按確認法律關係之訴，非原告有即受確認判決之法律上利益
    者，不得提起之，民事訴訟法第247 條第1 項前段定有明文
    ；又民事訴訟法第247 條所謂即受確認判決之法律上利益，
    係指因法律關係之存否不明確，致原告在私法上之地位有受
    侵害之危險，而此項危險得以對於被告之確認判決除去之者
    而言，故確認法律關係成立或不成立之訴，苟具備前開要件
    ，即得謂有即受確認判決之法律上利益，縱其所求確認者為
    他人間之法律關係，亦非不得提起（最高法院42年臺上字第
    1031號判例意旨參照）。本件原告主張系爭2450建號建物為
    其所有，執行法院認定係高大川所有，將其拍賣而由被告拍
    定，顯然兩造間就原告是否為系爭2450建號建物所有權人之
    法律關係不明確，並致原告私法上之地位有受侵害之危險，
    而原告訴請確認拍賣無效，如經法院為准許之確認判決，則
    原告私法上地位受侵害之危險即得加以除去，是原告提起確
    認拍賣無效之訴，揆諸前揭判例意旨，有即受確認判決之法
    律上利益，應先敘明。
  (二)按系爭2450建號建物固屬防空避難室，係供全體區分所有建
    築物所有權人作為戰時避難之用，然不能憑此即謂其所有權
    即屬全體區分所有權人所共有，經查：系爭2450建號建物為
    未辦保存登記建物，與已辦保存登記之同小段2270建號即臺
    北市○○街48號地下室同時興建完成，而依臺北市政府建設
    局66年使字第2572號使用執照所載（本院卷第25頁），係屬
    防空避難室，與該地下室已辦保存登記之2270建號建物部分
    為一個整體之地下室，通往地下室之樓梯必須經由臺北市○
    ○街48號1 樓始能出入，而自通往地下室之樓梯抵達地下層
    後，必須先經過系爭2450號建物之前段部分，始能通達後段
    該地下室，系爭2450建號建物部分與原有地下室之主建物即
    臺北市○○街48號地下室部分，乃相連接附著而不可分，且
    臺北市○○街48號全樓建物共1 至5 層連地下室，共6 層，
    而原始起造人即原告所有全棟建物經先後分別出售或拍賣之
    結果，其土地所有權分6 等分，先後分割出去，原告將臺北
    市○○街48號1 樓及2270建號已辦保存登記之地下室部分出
    售與高大川時，所移轉之土地應有部分為2/6 ，即臺北市○
    ○街48號1 樓及地下室分別為有1/ 6之土地所有權之配賦，
    此業經本院執行處於94年7 月8 日、95年4 月28日履勘現場
    ，製有履勘筆錄、現場草圖附於前開執行卷可稽，並有本院
    94年度訴字第1277號第三人異議之訴事件95年2 月15日履勘
    筆錄、建物測量成果圖及土地登記謄本在卷可參，足見系爭
    2450建號建物部分之基地係使用高大川所有2270建號即臺北
    市○○街48號地下室所屬之基地，是由地下室之結構、用途
    上及基地所有權應有部分之比例以觀，2270建號即臺北市○
    ○街48號地下室及系爭2450建號建物部分，成為一個完整之
    地下室，後者係前者之增建附屬物，並無單獨之所有權，自
    應隨同2270建號即臺北市○○街地下室所有權之移轉而移轉
    ，堪認原告在將臺北市○○街48號1 樓及2270建號即臺北市
    ○○街48號地下室出賣與高大川時，其效力及於增建地下室
    即系爭2450建號建物部分，是系爭2450建號建物應為高大川
    所有2270建號之附屬建物，而為高大川所有。則本院93年度
    執字第19756 號強制執行事件，於96年10月1 日就系爭2450
    建號建物部分所為之拍賣，自非拍賣他人之物。
  (三)從而，原告訴請確認本院93年度執字第19756 號強制執行事
    件，於96年10月1 日就系爭2450建號建物部分之拍賣無效，
    為無理由，應予駁回。
五、本院依職權定本件訴訟費用額為17,830元（第一審裁判費17
    ,830 元） ，應由原告負擔。
六、本件判決之基礎已臻明確，兩造其餘攻擊防禦方法核與本件
    判決結果無影響，爰不予一一論述，附此敘明。
七、據上論結，本件原告之訴為無理由，依民事訴訟法第78條、
    第87條第1 項，判決如主文。
中    華    民    國    97    年    8     月    15    日
                  民事第一庭  法  官  藍雅清
以上正本證明與原本無異。
如對本判決上訴，應於判決送達後20日內向本院提出上訴狀。
中    華    民    國    97    年    8     月    19    日
                              書記官  蘇意絜


司法院資訊處製作；財團法人民間司法改革基金會備份。
